臺灣高等法院民事判決　　　　　　　　　94年度重訴字第10號
原　　　告　甲○○
　　　　　　　　　　　　1
兼
法定代理人　丙○○
被　　　告　乙○○
　　　　　　國光汽車客運股份有限公司
上　一　人
法定代理人　李宏生
共　　　同
訴訟代理人　張香奚律師
上列當事人間因侵權行為損害賠償事件，原告提起刑事附帶民事
訴訟，經本院刑事庭移送前來，本院於94年5月25日辯論終結，
判決如下︰
    主      文
原告之訴及假執行之聲請均駁回。
訴訟費用由原告負擔。
    事 實 及 理 由
一、原告起訴主張：被告乙○○係被告國光客運股份有限公司（
    下稱國光客運）之營業大客車司機，民國92年5月27日下午7
    時35分左右，駕駛ＦＷ－010號營業大客車，沿台北市○○
    ○路北往南最內側車道行駛，行經重慶北路、忠孝西路交叉
    路口時停等紅燈，俟號誌轉換為綠燈欲起步時，撞擊行經車
    前之被害人孫聲遠，致孫聲遠當場死亡，被告乙○○因業務
    過失致被害人孫聲遠死亡一案，業經台北地方法院93年度交
    易字第39號行簡式審判程序，以犯有刑法第276條第1項業務
    過失致死罪責，判處有期徒刑6個月，如易科罰金以300元折
    算1日，緩刑3年。被告乙○○身為國光號職業駕駛人，具多
    年駕駛經驗，其所負注意義務原應課予更高之注意義務，被
    害人孫聲遠，雖未依交通規定行走人行穿越道，而穿梭於被
    告乙○○所駕駛之國光號大客車前之道路，惟被告乙○○當
    時並非駕駛大客車於高速行駛或車輛行進不及煞車之情形，
    而係因等紅燈而處於完全靜止之狀態，前揭台北地方法院刑
    事判決亦肯認「事發之際天候晴、雖處夜間但有照明、道路
    無障礙物、視距良好，並無不能注意之情事，被告坦承伊駕
    駛於肇事路口前停紅綠燈」，顯示被告乙○○於肇事前，沒
    有不能注意之情形，且係在等候號誌之靜止狀態，竟然因重
    大過失，未注意行走於車前之被害人孫聲遠而直接輾過，連
    在等紅燈時竟然都可未加以注意於啟動時輾人而過，其過失
    情形何等重大與駭人聽聞。被告乙○○身為國光號大客車多
    年職業駕駛，無論其經驗及注意義務，以及其所駕駛者係大
    型客運，其危險性更較一般小客車為重，無論對於車內乘客
    以及車外行人，應當特別小心謹慎以免釀成巨禍，凡此種種
    ，皆顯被告乙○○之過失，造成孫聲遠慘死輪下，令原告母
    子一夕之間家破人亡，實感傷痛不已。且因被告乙○○過失
    致被害人孫聲遠死亡，原告丙○○受有殯葬費用新台幣（下
    同）45萬元、扶養費4,644,000元，及精神慰藉金100萬元，
    合計6,094,000元之損害云云。為此，爰依民法第184條第1
    項前段、第191條之2、第188條第1項、第192條之2、第194
    條之規定請求判命：(一)被告應連帶給付原告6,094,000元，
    及自起訴狀繕本送達翌日起至清償日止按年利率5％計算之
    利息。(二)訴訟費用由被告連帶負擔。(三)請准依職權宣告假執
    行。
二、被告則以：被告乙○○於92年5月27日駕駛國光客運所有Ｆ
    Ｗ－010號大客車，沿台北市○○○路北向南最內側車道行
    駛，行經重慶北路忠孝西路交叉路口前時停等紅燈，俟號誌
    轉換為綠燈欲起步時，適有行人孫聲遠無視該路段為行人禁
    止穿越之道路，貿然在車陣中，由西向東穿梭，不慎發生碰
    撞，行人孫聲遠因而傷重死亡。該事故地點為同向四車道，
    前方僅30公尺處即設有行人穿越道，且在最內側車道左側特
    別設有防護欄，防止行人跨越，按該路權之歸屬，被告乙○
    ○基於信賴原則，應負較輕責任。孫聲遠無視該路段乃行人
    禁止穿越之道路，竟貿然在車陣中穿梭，不惟已違反道路交
    通安全規則第134條第1款第2款之規定，甚且應負較重之過
    失責任。至於原告所請求殯葬費45萬元部分，末具體舉證其
    確實有如此金額之支出，被告否認之。況查，孫聲遠之遺體
    於事故後不數日即被草草火化，埋葬於軍人公墓，連通常之
    訃聞、告別式都沒有，誠難令人信其殯葬費用高達45萬元；
    又扶養費部分，原告甲○○請求扶養費4,644,000元整，按
    其計算式，並非就其實際需要與被害人之經濟能力、身分計
    算，而是採「繼承喪失學說」，核與民法第192條第2項之規
    定並最高法院54年台上字第951號判例採「扶養喪失說」有
    間，已非適法，被告不能同意。何況，被害人孫聲遠於事故
    發生時，高齡75歲，為生活無著且無工作能力而就養之榮民
    ，依據國軍退除役官兵就養安置辦法，每月受領13,500元就
    養金，其本身已是受國家安養不能自謀生活之人，其對於原
    告根本就無扶養能力，反而是受國家扶養之人，原告此項請
    求並不正當。關於原告請求之精神慰撫金100萬元部分，明
    顯偏高，並認以各10萬元為適當。又原告已受領強制汽車責
    任保險給付140萬元整，依據強制汽車責任保險法第30條之
    規定，該項給付視為損害賠償之一部分，應予扣除。因此，
    被告應賠償之全部金額扣除此140萬元之後，已無餘額，被
    告無另行再給付之義務等語，資為抗辯。並聲明：(一)原告之
    訴駁回。(二)如受不利判決請准供擔保免為假執行。(三)訴訟費
    用由原告負擔。
三、被告乙○○係受僱於國光客運之營業大客車司機，為從事駕
    駛業務之人。92年5月27日下午7時35分許，乙○○駕駛ＦＷ
    －010號營業大客車，沿臺北市○○○路北往南最內側車道
    行駛，行經重慶北路、忠孝西路交岔路口時停等紅燈，俟號
    誌轉換為綠燈欲起步時，原應注意車前狀況，並隨時採取必
    要之安全措施，而依當時天候晴，雖處夜間，但有照明，道
    路無障礙物，視距良好，並無不能注意之情事。竟因疏於注
    意車前適有行人孫聲遠於該禁止行人穿越之路段，違規由西
    往東穿越道路，致於被告乙○○所駕駛之大客車因綠燈起步
    時，不慎撞及孫聲遠，使孫聲遠因而倒地，並遭大客車輾過
    ，受有出血性休克併血氣胸之嚴重傷害，於送醫前即不治死
    亡。業經台灣台北地方法院93年度交訴字第39號刑事判決以
    過失致死罪，判處乙○○有期徒刑6月，如易科罰金以300元
    折算1日，緩刑3年。並經本院93年度交上訴字第176號刑事
    判決維持原判在案。業據本院依職權調閱上開刑事案卷，查
    核無誤，堪信為真實。
四、按因故意或過失，不法侵害他人之權利者，負損害賠償責任
    ；又受僱人因執行職務，不法侵害他人之權利者，由僱用人
    與行為人連帶負損害賠償責任，民法第184條第1項前段、第
    188條第1項前段定有明文。又保險人依本法規定給付之保險
    金，視為加害人或被保險人損害賠償金額之一部分；加害人
    或被保險人受賠償請求時，得扣除之，為強制汽車責任保險
    法第30條所明定。本件被告乙○○為被告國光客運之受僱人
    ，所駕駛之大客車綠燈起步時，不慎撞及孫聲遠，使孫聲遠
    因而倒地，並遭大客車輾過，致受有出血性休克併血氣胸之
    嚴重傷害，於送醫前即不治死亡，已如前述，被告國光客運
    自應與被告乙○○連帶負侵權行為損害賠償責任。茲就原告
    各項損害賠償請求，是否有據，分別審究如下：
  (一)殯葬費用部分：
    按「不法侵害他人致死者，對於支出醫療及增加生活上需要
    之費用或殯葬費之人，亦應負損害賠償責任。」，民法第19
    2條第1項定有明文。原告主張被害人孫聲遠因被告過失行為
    致當場死亡，由原告支出殯葬費45萬元，此部分之損害依上
    開規定應由被告等連帶負賠償之責。查原告起訴時主張支出
    殯葬費用45萬元，惟嗣於本院審理中主張其殯葬費花費為20
    萬元，且為被告所不爭執，堪信為真實。是原告請求被告連
    帶賠償殯葬費20萬元，自屬有據，逾此範圍則無依據，無由
    准許。
  (二)扶養費用部分：
    按被害人對於第三人負有法定扶養義務者，加害人對於該第
    三人亦應負損害賠償責任，民法第192條第2項定有明文。原
    告甲○○為被害人孫聲遠之子，係91年1月24日出生（本院
    93年度重交附民字第26號卷第8頁），在其成年之前，並無
    謀生能力，應由其父即被害人孫聲遠與其母即原告丙○○各
    按1/2比例共負扶養義務。又被害人孫聲遠生於16年11月2日
    ，案發時年齡為75歲，依內政部台灣地區歷年居民平均餘命
    表尚有9年餘命期間（本院93年度重交附民字第26號卷第7頁
    ），是被害人孫聲遠對於原告甲○○所負之扶養義務尚有9
    年，因此預計原告甲○○可得請求扶養之年數為9年，而中
    華民國92年個人綜合所得稅扶養親屬每人每年免稅額為7萬
    4,000元，依霍夫曼式計算法扣除中間利息，依法得請求扶
    養費561,558元【計算式：74,000×7.0000000（9年霍夫曼
    係數）＝561,558元（元以下四捨五入）】，而原告丙○○
    及被害人孫聲遠對於原告甲○○共同負有扶養義務，已如前
    述，故原告甲○○得向被告請求之扶養費用為280,779元【
    計算式：561,558÷2＝280,779元】，於此範圍之請求，自
    屬有據，應予准許。超過此金額之扶養費請求，則屬無據，
    不應准許。
  (三)精神慰藉金部分：
    按不法侵害他人致死者，被害人之父、母、子、女及配偶，
    雖非財產上之損害，亦得請求賠償相當之金額，民法第194
    條定有明文。原告等主張因此事故受有100萬元之非財產上
    損害云云。按賠償慰藉金固為廣義賠償之性質，然究與賠償
    有形之損害不同，故賠償慰藉金非如賠償有形損害之有價額
    可以計算，因此究竟如何始認為相當，自得由法院斟酌各種
    情形定其數額（最高法院47年度台上字第1416號判決參照）
    。本院審酌被害人孫聲遠因被告乙○○過失行為致死，為一
    家之主，因被告等過失行為，致孫聲遠當場命喪輪下，令原
    告等哀痛逾恆，而原告甲○○年紀尚幼即痛失慈父，原告等
    家中遭逢巨變、一夕間家破人亡等情，並審酌造成被害人孫
    聲遠死亡之原因、兩造之身分、地位、經濟能力（兩造經濟
    情況已據本院調閱財產資料，見本院卷第37至39頁）、原告
    等所受之精神上痛苦甚巨，及被告之過失情節等一切情狀，
    認原告請求傷害之精神慰撫金100萬元尚屬過高，此部分之
    請求應以40萬元為適當，原告逾此範圍之主張，難認有據。
  (四)綜上，原告因被告之不法侵害所受之損害共計為880,779元
    （計算式：20萬元+280,779元+40萬元＝880,779元）。
五、按損害之發生或擴大，被害人與有過失者，法院得減輕賠償
    金額或免除之，民法第217條定有明文。本件車禍事故發生
    之原因係被告乙○○於駕駛國光客運所有ＦＷ－010號大客
    車，沿台北市○○○路由北向南行駛最內側車道至肇事處，
    於綠燈起步時時，其左前保險桿撞擊由西向東違規穿越道路
    之被害人孫聲遠身體而肇事。被告乙○○駕駛國光客運所有
    ＦＷ－010號大客車未注意車前狀況，及被害人孫聲遠未依
    規定行走行人穿越道穿越馬路，為肇事原因。此有臺北市車
    輛行車事故鑑定委員會鑑定意見書在卷可稽（見臺灣台北地
    方法院檢察署92年度偵字第16539號業務過失致死卷），本
    院斟酌相關資料，認車禍事故事發生主因為被害人孫聲遠於
    行人禁止穿越之路段，貿然在車陣中穿梭，肇致本件車禍。
    又事故地點為同向四車道，前方僅30公尺處設有行人穿越道
    ，且在最內側車道左側（即分向線）尚設有護欄，防止行人
    跨越。依路權之歸屬，被告乙○○基於信賴原則，應負較輕
    之責任。基於衡平原則，依上開認定，斟酌雙方之過失程度
    後，本院認被告應負30%之過失比例責任，依此計算，被告
    應賠償原告等之賠償金額為264,234元（計算式：880,779×
    30%＝264,234）。又原告已受領強制汽車責任保險給付140
    萬元整，為兩造所不爭執，依據強制汽車責任保險法第30條
    之規定，該項給付視為損害賠償金之一部分，自應予以扣除
    。被告應賠償之全部金額，於扣除此140萬元之後，已無餘
    額。故原告起訴請求被告連帶給付6,094,000元，顯無理由
    ，不應准許。
六、綜上所述，原告基於侵權行為損害賠償之法律關係，請求被
    告連帶賠償原告6,094,000元，及自附帶民事訴訟起訴狀繕
    本送達翌日起至清償日止按週年利率5％計算之法定遲延利
    息，洵屬無據，應予駁回。其假執行之聲請亦失依附，併予
    駁回。
七、本件事證已臻明確，兩造其餘攻擊防禦方法核與判決結果不
    生影響，爰不逐一論述，附此指明。
八、據上論結，本件原告之訴為無理由，依民事訴訟法第78條、
    第85條第一項前段，判決如主文。
中　　華　　民　　國　　94　　年　　6　 　月　　8 　　日
                  民事第8庭審判長法  官 李瓊蔭
                                 法  官 陳邦豪
                                 法  官 游明仁
正本係照原本作成。
如不服本判決，應於送達後20日內向本院提出上訴書狀，其未表
明上訴理由者，應於提出上訴後20日內向本院補提理由書狀（均
須按他造當事人之人數附繕本）上訴時應提出委任律師或具有律
師資格之人之委任狀；委任有律師資格者，另應附具律師資格證
書及釋明委任人與受任人有民事訴訟法第466條之一第一項但書
或第二項（詳附註）所定關係之釋明文書影本。
中　　華　　民　　國　　94　　年　　6 　　月　　13　　日
 　　　　　　　　　　　　　　　　書記官 于  誠
附註：
民事訴訟法第四百六十六條之一（第一項、第二項）：
對於第二審判決上訴，上訴人應委任律師為訴訟代理人。但上訴
人或其他法定代理人具有律師資格者，不在此限。
上訴人之配偶、三親等內之血親、二親等內之姻親，或上訴人為
法人、中央或地方機關時，其所屬專任人員具有律師資格並經法
院認為適當者，亦得為第三審訴訟代理人。
